臺灣臺中地方法院民事判決
109年度訴字第1554號
原      告  好師傅居家清潔有限公司

法定代理人  林柏榮  
訴訟代理人  林廷恩  
            陳欽煌律師
            陳郁翎律師
被      告  杜冠賢  
訴訟代理人  賴佩霞律師
複  代理人  林修弘律師                    
上列當事人間請求給付違約金事件，本院於民國111年3月17日言
詞辯論終結，判決如下：
    主    文
被告應給付原告新臺幣貳拾肆萬伍仟伍佰元，及自民國109年5月
27日起至清償日止，按週年利率百分之五計算之利息。
原告其餘之訴駁回。
訴訟費用由被告負擔百分之8，餘由原告負擔。
本判決原告勝訴部分得假執行。但被告如以新臺幣貳拾肆萬伍仟
伍佰元元為原告預供擔保，得免為假執行。
原告其餘假執行之聲請駁回。
    事實及理由
甲、程序方面：
　　按訴狀送達後，原告不得將原訴變更或追加他訴。但請求之
    基礎事實同一者，或擴張或減縮應受判決事項之聲明者，或
    不甚礙被告之防禦及訴訟之終結者，不在此限，民事訴訟法
    第255條第1項第2款、第3款及第7款分別定有明文。按原告
    於判決確定前，得撤回訴之全部或一部，但被告已為本案之
    言詞辯論者，應得其同意，民事訴訟法第262條第1項亦有明
    文。經查：
　㈠本件原告原以黃記繽（於110年10月7日言詞辯論期日與原告
    成立訴訟上和解，見本院卷二第317-319頁）、林義洋及杜
    冠賢等三人為被告提起本件訴訟，並聲明：「⒈被告黃記繽
    應給付原告新臺幣（下同）92萬2500元，及自起訴狀繕本送
    達被告翌日起至清償日止，按週年利率百分之五計算之利息
    。⒉被告林義洋應給付原告41萬5520元，及自起訴狀繕本送
    達被告翌日起至清償日止，按週年利率百分之五計算之利息
    。⒊被告杜冠賢應給付原告42萬6181元，及自起訴狀繕本送
    達被告翌日起至清償日止，按週年利率百分之五計算之利息
    。⒋願供擔保請准宣告假執行。」等語，嗣原告與被告林義
    洋於民國109年10月23日在本院簡易庭調解室調解成立，是
    原告撤回對被告林義洋之起訴，被告林義洋亦於109年11月3
    日言詞辯論期日當庭表示同意原告前開撤回等語（見本院卷
    二第109頁），核與上開規定相符，應予准許。
　㈡原告復於109年7月7日以民事準備狀擴張對被告杜冠賢之請求
    金額（見本院卷一第177頁），因被告杜冠賢於110年10月8
    日匯款2萬1181元，此部分金額扣除後，原告另於110年11月
    10日以民事辯論意旨二狀減縮此部分金額（見本院卷二第30
    5頁），核原告上開所為擴張、減縮訴之聲明，係基於兩造
    間加盟合作契約之法律關係而來，即原告起訴時所主張之基
    礎事實，被告杜冠賢並不須另行蒐集新訴訟資料，本院認原
    告所為上開訴之變更，並無礙於被告之防禦及本件訴訟之終
    結，揆諸首揭法條規定，亦應予准許。
乙、實體方面：
一、原告起訴主張：緣被告杜冠賢為加盟原告好師傅居家清潔有
    限公司之品牌名下，前於107年2月14日與原告簽訂為期5年
    之好師傅居家清潔之項目加盟合作契約書暨作業規範（下稱
    系爭契約），被告杜冠賢為能使用好師傅居家清潔之品牌名
    稱經營居家清潔之業務，分別簽立金額為30萬元（票據號碼
    WG0000000）及100萬元（票據號碼WG0000000）之本票各乙
    紙，作為擔保契約履行之擔保金，惟被告加盟後竟發生積欠
    加盟系統費、案件費用、違反公告事項、未於收案後24小時
    内連繫客戶等違約行為，縱原告數次勸導被告依然故我，為
    此依系爭契約之約定請求被告賠償原告如下損害：
　㈠加盟系統費：依系爭契約第3條第2項，被告應繳納加盟系統
    費，惟被告僅繳納107年4月起至108年3月止，共12期之加盟
    系統費，尚有24期未繳納，是被告杜冠賢尚應給付加盟系統
    費共14萬4000元（即6000×24＝144000）。
　㈡違反公告事項罰款：被告杜冠賢自108年4月起即未依約繳納
    管銷費用，經原告通知被告匯款，但被告未在指定時間内匯
    款。嗣原告於108年8月19日發布之公告（見原證8，本院卷
    一第113頁），惟被告仍未依照公告内容匯款，實已違反原
    告公告之事項，原告自得依系爭契約第17條第4項附表所列
    之方式進行裁罰。又被告既經原告裁罰10次，則罰款金額共
    51萬1500元。
　㈢未於24小時內與客戶聯繫完畢：原告定有好師傅合作通路罰
    則條例（下稱罰則條例，見本院卷一第103至105頁)，作為
    合作服務規管事項，藉此加強與加盟商之合作，以確保服務
    之流程及品質。依系爭契約第18條，罰則條例之性質為契約
    内容之一部，加盟商若違反上開條款，則原告得依系爭契約
    第17條規定懲處。又被告曾有三次未於24小時内與客戶聯繫
    完畢之違規（見原證7，本院卷一第107至111頁），經原告3
    次警告，依前揭罰則條例規定，首次口頭警告，第二次開罰
    500，第三次開罰1000元，故被告應給付原告罰款共1500元
    。
　㈣提前解約之違約金：兩造於107年2月14日簽定系爭契約，契
    約期間為5年。惟被告於107年12月26日寄發存證信函（見本
    院卷一第97至100頁）解消雙方契約關係，業已違反系爭契
    約第3條第5項，是被告應賠償原告「技術學習之原價金額」
    與「加盟啟動金」之差價。又依系爭契約第2條第1項、第3
    條第1項，原告依約傳授被告「直立式洗衣機」（原價金額
    為20萬元）、「滾筒式洗衣機」（原價金額25萬元）、「分
    離式冷氣機」（原價金額20萬元）、「吊隱式冷氣機」（原
    價金額為5萬元）、「窗型冷氣機」（原價金額為5萬元）、
    「水塔清洗」（原價金額為5萬元）、「監視器安裝」 (原
    價金額為15萬元）、「水管清洗」（原價金額為15萬元）；
    「加盟啟動金」為13萬2000元，是技術學習之原價金額與加
    盟啟動金之差價為96萬8000元【200,000＋250,000＋200,000＋
    50,000＋50,000＋50,000＋150,000＋150,000（技術學習原價金
    額）-132,000（加盟啟動金）＝968,000】。
　㈤解約補償金：被告除單方解約外，於受上開懲處後，經原告
    公司再三提醒，仍未繳交懲罰金，原告依系爭契約第12條第
    6項約定除可請求懲罰金外，並可強制執行30萬元本票作為
    解約補償金。
  ㈥以上合計：192萬5000元。並聲明：⒈被告應給付原告192萬50
    00元，及自起訴狀繕本送達被告翌日起至清償日止，按週年
    利率百分之五計算之利息。⒉願供擔保請准宣告假執行。
二、對被告抗辯之陳述：
　㈠被告於107年2月14日加入原告公司加盟體系後，陸續參與原
    告公司提供之課程，並自同年4月起接受原告公司派案，此
    有原證17派案紀錄明細（見本院卷二第273至289頁）可參，
    審酌被告於加盟前並無系爭契約第2條第1項第1至8款之清洗
    及安裝技術，乃係於加盟期間經原告公司提供專業技術課程
    後，方得以獨立提供顧客服務，並賺取服務費用，足證原告
    公司業已依系爭契約第2條第1項規定傳授專業技術予被告。
　㈡被告於107年12月26日寄發原證5所示存證信函僅援引「公平
    交易法第21條、第25條、第30條、民法第247條之1、179條
    之規定」，請求原告公司返還被告所支付之款項及本票，並
    解消雙方契約關係等語，均未論及「終止契約」字語，自難
    認上開存證信函有何行使終止權之意思表示。再觀諸上開存
    證信函全文並未指出被告有何法定終止事由存在或符合系爭
    契約第11條約定之情形，難認被告寄發上開之存證信函具合
    法終止契約之效力。更甚者，被告於寄發上開存證信函後，
    仍持續接受原告公司派案至108年9月間，此有原證17所示被
    告接案紀錄明細可佐，足證上開存證信函並非终止契約之意
    思表示，至為灼然。 
　㈢系爭契約第3條第2項、第17條第4項及第3條第5項均無因民法
    第247條之1規定顯失公平而無效：
　　⒈原告與其他加盟商即訴外人徐宥承之另案確認本票債權不
      存在訴訟，即鈞院108年度中簡字第1774號民事簡易判決
      書中業已認定原告公司就加盟店所在經營區域設置同一加
      盟體系之經營方案或預定計晝、同一加盟體系之數目、對
      加盟店經營關係之限制以及加盟契約變更等資訊部分未揭
      露，並不影響加盟商對加盟風險之評估及加盟交易之決定
      ，不構成隱匿揭露重要交易資訊，亦不會對加盟商造成顯
      失公平之情事，更不足以影響連鎖加盟之交易秩序，並無
      違反公平交易法第25條、公平交易委員會對於加盟業主經
      營行為案件之處理原則第3點、第6點第1項規定之可言。
　  ⒉再者，就加盟系統費部分，鈞院於108年度中簡字第1774號
      民事簡易判決書中亦肯認原告公司本於系爭契約第3條第2
      項向加盟商收取之加盟系統費用，尚屬合理，是系爭契約
      第3條第2項約定並無民法第247條之1規定適用。
　  ⒊系爭契約第17條第4項係為確保債務履行所定之強制罰，本
      質上係以嚇阻加盟業者不得違反公告合作服務規管事項、
      督促加盟業者共同維持加盟體系為目的，屬懲罰性違約金
      性質，參酌現行法院判決實務既已肯認缔約雙方得於契約
      中約定懲罰性違約金，則被告主張系爭契約第17條第4項
      對伊有重大不利益之情形，依民法第247條之1規定應屬無
      效云云，自無理由。
　  ⒋系爭契約第3條第5項乃係兩造本於自由意思訂定，且原告
      於締約前已揭露違約金等重要加盟資訊予被告，被告得選
      擇其他加盟者或選擇向其他單位學習專業技術，並非無從
      選擇締約對象或無拒絕締約餘地之情形，亦不因不締約而
      生不利益之問題，顯無顯失公平之情事，是依最高法院10
      0年度台上字第1635號判決意旨及契約嚴守原則，被告杜
      冠賢自應受系爭契約之拘束，故系爭契約第3條第5項要無
      民法第247條之1適用。
　㈣系爭契約第17條第4項、第5條第4項、第3條第5項、第12條第
    6項均屬懲罰性違約金，要無民法第252條酌減之適用：
　　⒈依系爭契約第17條第4項約定及原告公司歷次罰款通知均為
      通知被告遵期完成匯款，逾期將進行再次罰款，累計罰款
      金額（見原證8）等情，是上開逾期按次計罰之約款，係
      為確保債務之履行所定之強制罰，應屬懲罰性違約金之性
      質，於債務不履行時，債權人除得請求支付違約金外，並
      得請求履行債務，或不履行之損害賠償，自無民法第252
      條之適用。
　　⒉另就原告依系爭契約第5條第4項請求關於未於24小時内與
      客戶聯繫完畢之「罰款」及第12條第6項請求解約「補償
      金」部分，本質上係以督促加盟者共同維持加盟體系之服
      務品質、商譽及嚇阻加盟者應遵守契約條款規定為目的，
      均屬懲罰性違約金性質，參酌懲罰性違約金制定之目的為
      如債務人未依債之關係所定之債務履行時，債權人無論損
      害有無，皆得請求，且如有損害時，除懲罰性違約金，更
      得請 求其他損害賠償等情，自無民法第252條酌減之適用
      。
　　⒊系爭契約第3條第5項請求關於提前解約之違約金部分，應
      為懲罰性違約金，且上開違約金既經雙方約定以「本條1
      項表所約定技術學習之原價金額及本契約加盟啟動金之差
      價」做為計算基準，審酌系爭契約第3條第1項所載各項家
      電、居家設備之清洗或安裝技術之客觀價值，原告公司於
      雙方締約前，既已明列於系爭契約第3條第1項，此應為被
      告深思熟慮後仍決定締約時，即同意上開技術之客觀價值
      以系爭契約第3條第1項計算為基準甚明，且被告迄今仍未
      就有何酌減違約金之必要提出相關主張或證據，自應受系
      爭契約第3條第5項規定之拘束，要無依民法第252條酌減
      之必要。
　　⒋退步言之，假若鈞院認系爭契約第17條第4項、第5條第4項
      、第3條第5項、第12條第6項約定仍有民法第252條之適用
      ，亦請審酌最高法院93年度臺上字第909號判決意旨，本
      件被告應就系爭契約第17條第4項、第5條第4項、第3條第
      5項、第12條第6項有何違約金過高應予酌減乙節盡相關之
      舉證責任，惟迄今被告就此部分均未提出相關主張或證據
      ，自應受系爭契約第17條第4項、第5條第4項、第3條第5
      項、第12條第6項約定之拘束。
　　⒌原告公司為求加盟體系健全及增加媒合、派案予加盟者之
      目的，歷年來於網頁廣告及系統開發上耗費大量金錢、人
      力及時間成本，以期提升加盟品牌之品牌形象及能見度，
      利於增加媒合機率，則加盟者得以利用原告公司經營之知
      名度、品牌形象及市場能見度，進而獲得收入，並能透過
      好師傅加盟體系有效降低加盟者之市場開發、接洽、估價
      、打廣告、收款等繁瑣作業及支出，提供零店面、零囤貨
      、彈性工作等工作環境，此亦為被告加入原告公司體系之
      初衷，然被告卻於原告公司未有任何違約情況下，與其他
      加盟者聯合惡意違反系爭契約諸多條款，致使原告公司遭
      受莫大損失，嚴重影響原告公司加盟體系之維持，懇請鈞
      院綜合審酌上情，就被告主張酌減違約金乙節，認無酌減
      之必要。
　㈤被告終止契約並非合法已如前述，其與原告間之契約關係仍
    屬有效存在，則被告仍得使用原告公司品牌商標及APP系統
    ，藉由原告公司品牌名稱、市場形象、市場能見度，提升自
    己之事業，進而獲利，鈞院108年度中簡字第1774號民事簡
    易判決亦肯認依系爭契約第3條第2項行政管銷費用規定尚無
    顯失公平之情形，則被告理應依系爭契約第3條第2項按月給
    付加盟系統費，然被告自108年4月起即未依約給付加盟系統
    費，總計積欠加盟系統費為14萬1000元(計算式：6000元×24
    期＝14萬4000元），應為有理由。
　㈥原告曾於108年1月11日向被告發布公告，公告内容如原證8所
    示為「今日在每月結帳匯款上因甲方通知乙方匯款，但乙方
    卻仍未在指定時間内匯款，特此甲方依照合約第17條第4項
    規定先做罰款前警告通知，倘若下次事由與本次相同，甲方
    按照合約内容記載進行罰款，同時乙方需再此公告2日内（
    含公告當日）完成匯款，倘若乙方未匯款，則甲方將進行第
    二次通知開始罰款，特此公告。」。惟被告自108年4月起未
    依約按時繳納加盟系統費，經原告通知匯款，被告仍未於指
    定時間内匯款，實已違反公告之事項，是原告得依系爭契約
    第17條第4項所列方式進行裁罰，則原告總共裁罰被告杜冠
    賢10次（見原證8)，罰款金額總計為51萬1500元（計算式：
    500＋1000＋2000＋4000＋8000＋16000＋32000＋64000＋128000＋256
    000＝511500）。
　㈦被告於加盟期間，針對客戶羅彩玲、洪驊裕預約案件未於24
    小時内完成聯繫，經原告公司為第一次口頭警告後，仍陸續
    發生未於24小時内與客戶林冠秀、溫雯馨、李明聲聯繫之情
    形，故經原告公司再為第二次及第三次警告，此亦有原證7
    之LINE對話紀錄可佐，則依照系爭契約第17條第4項所列之
    附表，懲罰金分別為500元及1000元，故原告據此向被告請
    求給付1500元罰款，應為有理由。
　㈧兩造於107年2月14日簽定系爭契約，於上開契約存續中，被 
    告單方面於107年12月26日寄發存證信函主張解消雙方契約
    關係，業已違反系爭契約第3條第5項規定，是被告自應賠償
    原告「技術學習之原價金額」與「加盟啟動金」之差價，參
    酌原告公司業依系爭契約第2條第1項第1至8款規定，傳授被
    告相關之清洗及安裝服務技術，再依上系爭契約第3條第1項
    所載技術學習之原價總額為110萬元，加盟啟動金為13萬200
    0元（參系爭契約第3條第1項），是技術學習之原價金額與
    加盟啟動金之差價應為96萬8000元【計算式：0000000（技
    術學習原價金額）-132000（加盟啟動金）＝968000】，原告
    據系爭契約第3條第5項向被告請求技術學習之原價金額及本
    契約加盟啟動金之差額總計為96萬8000元應為有理由。
　㈨被告除單方主張解消契約外，經原告以積欠加盟系統費、未
    於24小時内與客戶聯繫完畢、違反公告事項等事由懲處，並
    發送相關訊息予被告，然經原告公司再三催繳款項，被告仍
    未於期限内繳交，故原告依系爭契約第12條第6項約定除可
    請求各項懲罰金外，並可強制執行30萬元本票作為解約補償
    金甚明。　　
三、被告則以：
　㈠依系爭契約第2條第2項約定，原告需提供被告相當之技術教
    學至被告得以進入市場服務客戶且需提供複訓課程。惟實際
    上被告與原告簽約後，原告僅提供2日之基礎課程包括1、2
    種機型之洗衣機、冷氣拆裝教學、臉書網站基本操作教學後
    ，即交由其他資深加盟商攜被告至客戶現場觀摩數次後（約
     1、2日）即認定被告已經完成訓練，觀訓練總時數概約20
    小時。而有關勞動部所提供之職訓課程（見本院卷一第165
    、167頁），單就冷氣相關課程訓練時間即足有72-96小時，
    且訓練費用即便全部自費亦僅3-5000元左右，與系爭契約第
    3條第1項之技術費用列表數萬至數十萬相差甚遠，以冷氣機
    技術為例，系爭契約第3條第1項表列冷氣機相關技術按表列
    （3)、⑷、(5)項加總金額為30萬元，然被告實際參與課程後
    僅訓練約莫10小時，且授課人員僅為其他資深加盟主，亦不
    見授課人員有任何專業認證或其他資歷，又授課教材僅為少
    量型號機台，完全不足以應付市場上眾多品牌型號之家電，
    又所謂提供複訓機制，即是將上述之課程重複教授，不見原
    告在技術與授課上有何專業可言，且於簽約之初原告除未提
    供5日合約審閱期供被告審視外，對於上列課程及訓練内容
    亦未詳加說明，致被告初入市場服務時，經常面臨不會拆裝
    甚至損壞客戶設備之事，且後續求助原告時，原告僅提供其
    他加盟主之電話供被告詢問，對於後續設備搬運、拆裝、維
    修等花費皆由被告獨自承擔，實難認定原告有善盡教學之義
    務。　　　
  ㈡被告主張系爭契約因有民法第247條之1所定顯失公平之情形
    ，且被告已於107年12月26日以存證信函（見原證5）合法終
    止系爭契約。鈞院另案即108年度中簡字第1704號確認本票
    債權不存在事件民事簡易判決既已肯認黃記繽透過前開相同
    存證信函已合法終止與原告公司間之契約關係，而觀諸黃記
    繽之契約關係與本件系爭契約除契約期間、品牌啟動價約定
    不同外，其餘權利義務規定，均大致相同，是被告既已就系
    爭契約亦有終止契約之意思表示且原告亦已收受，自已生合
    法終止系爭契約之效力。
　㈢系爭契約第3條第2項、第17條第4項及第3條第5項約定，依民
    法第247條之1規定，上開約定顯失公平而屬無效：
　　⒈系爭契約為定型化契約，故系爭契約第3條第2項約定，依
      民法第247條之1規定顯失公平，應屬無效：
　　　①查原告公司於鈞院108年度中簡字第1704號確認本票債權
        不存在事件中，就加盟契約之性質為定型化契約乙節，
        並不爭執，而系爭契約與前開事件之加盟契約之約定内
        容，除契約期間、品牌啟動價約定不同外，其餘權利義
        務規範，均大致相同，從而，系爭契約亦屬定型化契約
        至明。
　　　②又依系爭契約第3條第2項約定被告需於3年内每月支付管
        銷費5000元，且與原告公司是否派案無關。
　　　③加盟商加盟企業主之目的，本係利用企業主之品牌形象
        及商業技術，於加盟期間賺取服務費用。且依系爭契約
        約定，被告因加入原告公司之加盟合作，倘原告公司轉
        介客戶予被告，原告公司本可自被告之向客戶收取之價
        格中，抽取一定成數之費用。然原告公司品牌形象之宣
        傳，應係原告公司所應負擔形象宣傳維護之成本。惟原
        告公司除於案件發派時，向被告收取一定成數，又另向
        被告收取加盟系統費用，將此成本轉嫁於加盟商，此顯
        有免除或減輕原告公司責任之情事，顯不合理，故依民
        法第247條之1第1款之規定，上開約款應屬無效。
　　⒉依系爭契約第17條第4項約定内容可知，兩造約定之目的，
      既係為確保市場形象及服務品質之一致性，從而，原告公
      司於系統APP及LINE群組公告事項，應有助於市場形象及
      服務品質之一致性之維護；且就違規次數認定，亦應與一
      般人合理認知相同；另就懲罰金之約定，亦應與原告公司
      之損害相當。否則，無異使原告公司取得任意於系統APP
      及LINE群組公布事項之權利，且一旦加盟商無法於所定期
      限内完成，即需負擔給付懲罰金責任，顯有不公。原告公
      司於108年8月13日起即於LINE訊息通知被告應繳逾期繳交
      管銷費用之罰款，然依系爭契約之約定，被告每月應繳之
      管銷費用僅為6000元，而依系爭契約第17條第4項約定，
      原告公司竟得累計課以被告將近86倍之懲罰金，顯對被告
      顯有重大不利之情形。基此，系爭契約第17條第4項約定
      ，依民法第247條之1規定，應屬無效。
　　⒊系爭契約第3條第5項約定被告於系爭契約期間内單方要求
      提前解約，則須負賠償責任，然並無審酌被告提前解約之
      事由是否可歸責於被告本身抑或係原告公司之情形，顯見
      上開約款實質上係使被告拋棄其終止權或限制甚至剝奪其
      終止權之行使，並將可歸責於原告公司情事所生之債務不
      履行損害責任，全數歸由被告一方單獨承擔。且因可歸責
      原告公司之情形卻限制被告於契約期間即5年内均不得提
      前解約，此顯為加重被告責任之情事，而有顯失公平之情
      形，依民法第247條之1規定，上開約款應屬無效。
　㈣系爭契約第17條第4項之「罰款」、第5條第4項之「罰款」、
    第3條第5項請求提前解約之「違約金」、第12條第6項請求
    之「補償金」，性質上均屬懲罰性違約金，被告自得依民法
    第252條規定請求酌減：
　　⒈原告主張被告自108年4月起，即未按月繳交管銷費用6000
      元，同時依系爭契約第3條第2項請求給付積欠加盟系統費
      14萬4000元，及遲延繳交管銷費用罰款51萬1500元。細繹
      上開原告請求内容，顯見原告就被告同一期間之未繳交管
      銷費用事實，除得向被告請求罰款外，尚得請求被告本應
      繳交之管銷費用金額（即所受損害）。揆諸最高法院109
      年度台上字第2079號判決意旨，系爭契約第17條第4項約
      定，應屬懲罰性違約金。
　　⒉系爭契約第17條第4項約定之懲罰金，性質上屬懲罰性違約
      金乙節，已如前述。故系爭契約第5條第4項約定，同屬懲
      罰性違約金至明。
　　⒊細繹系爭契約第3條第5項約定内容，兩造間除約定可就系
      爭本票強制執行外，就被告提前解約之遲延損害及遲延利
      息，並未約定不得另行請求損害賠償。揆諸前揭實務見 
      解，系爭契約第3條第5項約定，應亦屬懲罰性違約金。
　　⒋系爭契約第12條第6項約定除約定因可歸責於被告之事由提
      前終止系爭契約，除可請求損害賠償外，尚可就系爭本票
      面額30萬元強制執行。故系爭契約第12條第6項約定亦屬
      懲罰性違約金。
　　⒌退萬步言，倘鈞院認原告依系爭契約第17條第4 項及第3條
      第5項約定之請求為有理由，但原告公司迄今仍未提出直
      立式洗衣機、滾筒洗衣機、分離式冷氣機、吊隱式冷氣機
      、窗型冷氣機、水塔清洗、監視器安裝、水管清洗等技術
      價值計算之方式，再考量勞動部勞動力發展署冷氣空調裝
      修班之政府負擔費用為2萬0191元、訓練時數900小時及臺
      灣區冷凍空調同業公會中區冷凍空調技術輔導專班費用1
      萬8800元、訓練時數102小時等情（見本院卷二第385頁）
      ，併審酌原告公司所受損害及被告之違約情狀，爰依民法
      第252條規定，酌減原告公司請求金額。
　㈤系爭契約第3條第2項約定，因違反民法第247條之1規定而屬
    無效，已如前述。則原告據此請求被告給付14萬4000元，應
    屬無據。　
　㈥系爭契約第17條第4項約定，依民法第247條之1規定而屬無效
    ，已如前述，是原告此部分主張，應無理由。如鈞院仍認為
    原告主張有理由，爰依民法第252條規定，酌減原告公司請
    求金額。
　㈦又系爭契約業經被告於107年12月26日以存證信函合法終止，
    然原告主張被告之違約事實，均無從確認是否發生於被告終
    止系爭契約前，故原告主張應無理由。如鈞院仍認為原告主
    張有理由，爰依民法第252條規定，酌減原告公司請求金額
    。
　㈧系爭契約第3條第5項約定，因違反民法第247條之1規定而屬
    無效，是原告據此之請求金額，應無理由。另被告亦僅有接
    受原告公司提供之直立式洗衣機及分離式冷氣機之技術訓練
    ，並非就系爭契約第3條第2項所列8項技術均有學習等情，
    故而，原告於計算系爭契約第6條第5項之差價，竟將8項技
    術全數列入，亦與事實不符。退步言之，如鈞院仍認為原告
    主張有理由，爰依民法第252條規定，酌減原告公司請求金
    額。　
　㈨末查，原告於本件歷次書狀中從未提及系爭契約業經原告公
    司主動解除，且被告於107年12月26為主動解除系爭契約，
    係因系爭契約中存有諸多顯失公平情事，而非被告有可歸責
    事由之情形，亦與系爭契約第12條第6項約定情形未洽。退
    步言之，縱系爭契約第12條第6項約定為有效，原告公司亦
    僅取得可強制執行被告所簽發30萬元本票之權利，尚非可依
    此請求被告應給付30萬元。並聲明：駁回原告之訴。
四、本件兩造間不爭執之事項：
  ㈠原告與被告杜冠賢於107年2月14日簽立項目加盟合作契約書
    暨作業規範（見本院卷一第47至58頁，下稱系爭契約書），
    約定由原告傳授被告杜冠賢直立式洗衣機、滾筒式洗衣機、
    分離式冷氣機、吊隱式冷氣機、窗型冷氣機、水塔清洗、監
    視器安裝、水管清洗、居家除塵蹣之清洗和安裝服務技術，
    被告杜冠賢除需給付加盟品牌加盟啟動價13萬2000元外，每
    月尚需支付5000元品牌形象維護暨行政管銷與APP系統網站
    費用【即加盟系統費】（合約期間均每月收款，若乙方提前
    解約則許補足合約到期差額年限），並於簽約時由被告簽發
    票號：WG0000000、發票金額30萬元本票乙紙（見本院卷ㄧ第
    121頁），交予原告收執。
  ㈡原告因認被告針對客戶羅彩玲、洪驊裕、林冠秀、溫雯馨、
    李明聲案件，未於24小時內與前述客戶聯繫完畢，而以通訊
    軟體line傳送警告訊息予被告。（見原證7 ）
  ㈢被告杜冠賢於107年12月26日發出存證信函予原告（見原證5 
    ），原告自108年8月13日起，陸續以通訊軟體LINE傳送罰款
    通知共計10次予被告杜冠賢（見原證15）。
五、本件兩造間爭執之所在厥為：　　　
  ㈠原告有無依系爭契約第2條第1項第1至8款約定如數傳授被告
    杜冠賢相關清洗和安裝服務技術？
　㈡被告杜冠賢於107年12月26日發出存證信函予原告，是否生合
    法終止系爭契約之效力？
　㈢系爭契約第3條第2項、第17條第4項、第3條第5項約定，是否
    依民法第247條之一規定顯失公平而屬無效？
　㈣原告依系爭契約第3條第2項約定，請求被告杜冠賢給付積欠
    之加盟系統費14萬4000元，有無理由？　
　㈤原告依系爭契約第17條第4項約定，請求被告杜冠賢給付違約
    公告事項之罰款51萬1500元，有無理由？　
　㈥原告依系爭契約第5條第4項約定，請求被告杜冠賢給付未於2
    4小時日與客戶聯繫完畢之罰款1500元，有無理由？　　
　㈦原告依系爭契約第3條第5項約定，請求被告杜冠賢給付技術
    學習之原價金額及本契約加盟啟動金之差價96萬8000元，有
    無理由？　　
　㈧原告依系爭契約第12條第6項約定，請求被告杜冠賢給付解約
    補償金30萬元，有無理由？　
　㈨原告依系爭契約第17條第4項請求關於違反公告事項之「罰款
    」、依第5條第4項請求關於未於24小時內與客戶聯繫完畢之
    「罰款」、依第3條第5項請求關於提前解約之「違約金」、
    依第12條第6項請求解約「補償金」之性質為何？（即附表2
    請求項目之用語）？被告得否依民法第252條請求酌減？
六、本院得心證之理由：
　㈠原告主張其與被告於107年2月14日簽訂系爭契約後，被告即
    加入原告公司加盟體系，並陸續參與原告公司提供之課程，
    且自107年4月間起接受原告公司派案，此有被告接案紀錄明
    細（見本院卷二第273至289頁）在卷可參，復審酌被告於加
    盟前並無系爭契約第2條第1項第1至8款之清洗及安裝技術，
    而係於加盟期間經原告公司提供專業技術課程後，方得以獨
    立提供顧客服務，並賺取服務費用，足徵原告業已依系爭契
    約第2條第1項規定傳授相關專業技術予被告。至於被告辯稱
　　原告僅提供2日之基礎課程包括1、2種機型之洗衣機、冷氣
    拆裝教學、臉書網站基本操作教學，並未依約提供相關清洗
    及安裝服務技術云云，為原告所否認，且被告未就其前開主
    張之部分，舉證以實其說，是其所辯，殊乏憑據，不足採信
    。其次，被告另辯簽約之初原告未提供5日合約審閱期供被
    告審視云云，然查被告所述此情未提出相關證據以供本院審
    酌，且被告遲至兩造簽約、履約後一年餘始主張原告公司未
    給予審閱期間，顯無足取。
　㈡按解釋意思表示，應探求當事人之真意，不得拘泥於所用之
    辭句。民法第98條定有明文。又探求當事人之真意，本應通
    觀契約全文，並斟酌訂立契約當時及過去之事實暨交易上之
    習慣，依誠信原則，從契約之主要目的及經濟價值等作全盤
    之觀察（最高法院88年台上字第972號裁判要旨參照）。查
    被告固於107年12月26日寄發存證信函（見本院卷一第97至1
    01頁）予原告，然觀諸內容僅係援引「公平交易法第21條、
    第25條、第30條、民法第247條之1、179條之規定，請求原
    告公司返還被告所支付之款項及本票，並解消雙方契約關係
    」等語，均未論及「終止契約」字語，且民法第247條之1規
    定之效果為無效，若有無效之情形，當無終止之必要，是由
    上開存證信函全文之文義觀之，難認有何行使終止權之意思
    表示。其次，被告餘上開存證信函全文中並未指出被告有何
    法定終止事由存在或符合系爭契約第11條契約之提前終止約
    定之情形，亦難認被告寄發上開之存證信函具合法終止契約
    之效力。再者，被告於寄發上開存證信函後，仍持續接受原
    告公司派案至108年9月間，此亦有被告接案紀錄明細（見本
    院卷二第273至289頁）附卷可佐，足徵被告所辯上開存證信
    函為终止系爭契約之意思表示云云，尚乏依據，不足採信。
　㈢次按依照當事人一方預定用於同類契約之條款而訂定之契約
    ，為左列各款之約定，按其情形顯失公平者，該部分約定無
    效：一、免除或減輕預定契約條款之當事人之責任者。二、
    加重他方當事人之責任者。三、使他方當事人拋棄權利或限
    制其行使權利者。四、其他於他方當事人有重大不利益者。
    民法第247條之1定有明文。所謂按其情形顯失公平，乃指依
    契約本質所生之主要權利義務，或按法律規定加以綜合判斷
    ，有顯失公平之情形（民法第247條之1立法理由參照）。本
    件系爭契約由原告預先擬定，以供與不特定多數加盟業者訂
    立契約之用，性質上屬定型化契約無疑，然揆諸前揭說明，
    仍需就個案為具體審查，確認有無顯失公平之情事。
　㈣依系爭契約第3條第2項約明：乙方（即被告）得以自己品牌
    或好師傅合作品牌對外宣傳，惟乙方需每月支付5000元（合
    約期間內均每月收款，若乙方提前解約則許補足合約到期差
    額年限）品牌形象維護暨行政管銷與APP系統及網站費用《下
    稱「加盟系統費」》。乙方另學本條第1項表所列1項技術，
    則每月應多給付1000元之系統加盟費，最高收取至8000元。
    加盟系統費與甲方是否派發任何案件均無相關，乙方無權因
    甲方（即原告）未派發案件而拒繳加盟系統費用等內容（見
    本院卷一第48頁）。惟查，就每月繳交5000元之行政管銷費
    用部分，係為維持品牌形象、宣傳廣告活動、提升品牌知名
    度，且被告亦可使用原告公司之品牌商標及其推出之APP系
    統，藉由原告公司之品牌名稱、市場形象、市場能見度，進
    而提昇自己事業之產品銷售可能性，而有所獲利，至於分派
    被告案件並非原告所需提供之服務，是系爭契約第3條第2項
    約定被告應繳交行政管銷費用部分，難認有何顯失公平之情
    ；另高額抽成部分，因案件係經由原告公司所派發，或雖自
    身私下接案，然仍係利用原告公司品牌形象、原告公司提供
    之相關資源而得，原告公司亦有相當支出，應屬合理分配彼
    此利潤，且系爭契約既為被告餘自由意識下所簽訂，應為同
    意原告公司之抽成比例。是被告所辯情節，尚難認定系爭契
    約第3條第2項約定部分究有何顯失公平之處，自無從依民法
    第247條之1之規定主張系爭契約第3條第2項之約定無效。
　㈤又依系爭契約第3條第5項約明：如乙方（即被告）於契約期
    間內，單方要求提前解約，則乙方應賠償甲方（即原告）本
    條1項表所約定技術學習之原價金額及本契約加盟啟動金之
    差價，甲方並得依約強制執行本契約第12條第6項擔保商業
    本票，雙方當事人均無異議等內容（見本院卷一第49頁）。
    參酌系爭契約乃由原告依約傳授被告其所經營銷售之洗衣機
    、冷氣機清洗和安裝服務技術，輔導被告獨力完成清洗及安
    裝服務，並提供發案平台使被告自行經營；又被告加盟原告
    之品牌需付出啟動金，取得包含洗衣機清洗基本拆裝工具及
    工作背心、公司公版名片等以加入原告之加盟體系，有系爭
    契約第2條及第3條各項約定可考（見本院卷一第47、48頁）
    。可見原告係使被告接受其提供之專業課程訓練，使被告獲
    取系統性教育指導；另加盟啟動金則是被告進入原告之加盟
    體系後，得使用該公司品牌、系統、案件資源等有形、無形
    資產。倘被告提前解約，約明其應賠償原告上開專業課程之
    學習價金，以防加盟業者學習廠商技術後，隨即違約造成其
    損害。故上開條款約定，核與系爭契約基於連鎖加盟目的，
    由企業主提供技術、連鎖商店名聲、潛在客源等，而制約加
    盟者不能隨意違約之意旨相符，尚難謂有何顯失公平之情形
    ，故系爭契約第3條第5項約定難謂無效。
　㈥又觀諸系爭契約第11條已規範被告得以提前終止系爭契約之
    情形（見本院卷一第52頁），並非完全缺乏終止契約之約定
    ，即未完全限制行使終止權利之自由；另契約之終止權，契
    約當事人固得合意約明一方或雙方之終止權，然如未有意定
    終止事由，尚得依照法定事由為終止之意思表示。故系爭契
    約第3條第5項雖僅約定被告終止契約時應負之違約責任，但
    未限制被告於有法定事由發生時得終止契約，至其契約未明
    定該違約可否歸責於被告部分，亦可透過契約解釋違約責任
    之構成要件，並審酌違約情節酌減應賠償之金額，故該條款
    並無實質限制或剝奪被告合法終止契約之自由，是被告上開
    辯解，尚無足取。
　㈦另系爭契約第17條第4項約定：雙方同意為確保市場形象及服
    務品質之一致性，甲方得就服務之流程及品質，以「好師傅
    管理系統APP」及「通訊軟體LINE」公告合作服務規管事項
    ，若乙方違反公告事項，甲方將依照規定額度逕為懲處；雙
    方同意首次罰款前，甲方需使用通訊軟體LINE警告乙方，否
    則甲方不得進行罰款；倘若乙方受甲方懲處，懲罰金未在甲
    方約定時間內繳交懲罰金，甲方可依違約處理，強制執行本
    契約第12條第6項違約處理，雙方當事人均無異議等內容（
    見本院卷一第54頁）。另上開好師傅管理系統APP之最新公
    告欄位內有罰則規範，其中即有公告好師傅技合作通路罰則
    條例，有原告所提操作流程截圖可佐（見本院卷一第103、1
    05頁），又該條例第18條規定：每月10號結帳，公司提出對
    帳明細，加盟商須在公司提供帳務明細兩天內（含公告當日
    ）提出問題對帳，超時提出均不受理修正，無誤後，須於兩
    天內匯款完成，不再主動提醒催帳等（見本院卷一第105頁
    ），足見被告須遵期結帳，否則將受罰金懲罰。其次，上開
    約定乃規範服務品質及流程，並為確保該加盟體系得以順利
    運作，故加盟商即被告即應遵期結清帳款，避免各加盟商拖
    欠款項，導致後續無足夠資金維持原告之運營。況且，上開
    公告事項確實於原告之APP中列載，故此仍應屬系爭契約第1
    7條第4項約定之範疇，難認有何顯失公平之處，是被告上揭
    所辯，尚無可採。
　㈧查系爭契約第3條第2項約定並無顯失公平之處，仍屬合法有
    效，且系爭契約被告並無合法終止，皆如前述，則原告依系
    爭契約第3條第2項約定，請求被告給付迄今仍積欠之加盟系
    統費合計14萬1000元(計算式：6000元×24期＝14萬4000元）
    ，洵屬有據，應予准許。
　㈨又參諸系爭契約第17條第4項約定：「雙方（即兩造）同意為
    確保市場形象及服務品質之一致性，甲方（即原告）得就服
    務之流程及品質，以『好師傅管理系統APP』及『通訊軟體LINE
    群組』公告合作服務規管事項，若乙方（即被告）違反公告
    事項，甲方將依照下表為額度逕為懲處……」；第9條第2項約
    定：「為期乙方之服務品質，若乙方服務品質、技術水準未
    能符合甲方所訂之標準，甲方有權要求乙方複訓，乙方不得
    拒絕；若乙方拒絕，或未在甲方指定期間內複訓，則甲方可
    依照本契約第17條第4項規定懲處，雙方當事人均無異議」
    ；第3項約定：「甲方派給乙方之案件，乙方提供之服務，
    若違反本條第1項規約，或經其客戶主動向甲方投訴，甲方
    將依照本契約第17條第4項規定懲處，雙方當事人均無異議
    」等語，可知原告對被告懲處懲罰金，係為確保原告市場形
    象及服務品質之一致性，故應以「被告有損害原告市場品牌
    形象之行為」，或「被告提供之服務不符合原告所訂之流程
    、標準」為其要件。經查，本件被告未按期繳納加盟系統費
    予原告，至多僅生兩造內部債權債務關係之糾紛，並不該當
    系爭契約第9條第2、3項明列之懲處事由，亦難認被告前開
    遲延給付之行為，就原告對外之市場品牌形象有何負面影響
    ，或與被告對外提供之服務是否符合標準有何關聯。此外，
    原告既未提出其他證據以證明因被告遲延繳納加盟系統費之
    行為致有損於原告市場形象及服務品質之一致性，則原告以
    「被告遲延繳納加盟系統費」為由，依系爭契約第17條第4
    項約定對被告處以10次懲罰金，總計金額51萬1500元，即屬
    無據。
　㈩至於原告主張被告於加盟期間，針對客戶羅彩玲、洪驊裕之
    預約案件未於24小時内完成聯繫，經原告公司依據系爭契約
    第17條第4項及前揭好師傅暨合作通路罰則條例第4條規定為
    第一次口頭警告後，仍陸續發生未於24小時内與客戶林冠秀
    、溫雯馨、李明聲聯繫之情形，故經原告公司再為第二次及
    第三次警告等情，此有原告與被告之LINE對話截圖紀錄在卷
    可佐（見本院卷一第107至111頁），且被告上開耽延之行為
    確屬有損於原告市場形象及服務品質之一致性，是原告依系
    爭契約第17條第4項所列之附表，請求被告給付懲罰金合計1
    500元，洵屬有據，應予准許。
　再按違約金有賠償總額預定性質及懲罰性質之分，前者作為
    債務不履行所生損害之賠償總額，債權人除違約金外，不得
    另行請求損害賠償；後者作為強制債務履行、確保債權效力
    之強制罰，於債務不履行時，債權人除得請求支付違約金外
    ，並得請求履行債務，或不履行之損害賠償。又約定之違約
    金額是否過高，前者目的在於填補債權人因債權不能實現所
    受之損害，並不具懲罰色彩，法院除衡酌一般客觀事實、社
    會經濟狀況及債權人因債務已為一部履行所受之利益外，尤
    應以債權人實際所受之積極損害及消極損害為主要審定標準
    ；後者則非以債權人所受損害為唯一審定標準，尚應參酌債
    務人違約時之一切情狀斷之（最高法院109年度台上字第101
    3 號判決意旨參照）。
　查系爭契約第3條第5項係規定倘被告提前解約，應賠償原告
    技術學習之原價金額及契約加盟啟動金之差價，觀諸上開約
    定，顯就被告違反契約約定期限所定賠償責任，且一律以該
    差價作為損害賠償之總額，當屬損害賠償總額預定性之違約
    金。其次審酌系爭契約之目的，乃在使被告加盟原告之體系
    ，從中學習原告提供之專業技巧，故應以被告學習原告專門
    技術之價值為考量基準，然原告迄今未能提出直立式洗衣機
    技術及分離式冷氣機技術價值分別為25萬元、20萬元之詳細
    計算方式（見本院卷ㄧ第48頁）；另參以勞動部勞動力發展
    署冷凍空調裝修班之政府負擔費用為2萬0191元、訓練時數9
    00小時及台灣區冷凍空調工程工業同業公會中區冷凍空調技
    術輔導專班費用1萬8800元、訓練時數102小時（見本院卷二
    第385頁），核與系爭契約第2條第1項約定原告應傳授被告
    之清洗及拆裝服務技術包括：直立式洗衣機、滾筒式洗衣機
    、分離式冷氣機、吊隱式冷氣機、窗型冷氣機、水塔清洗、
    監視器安裝、水管清洗等。然原告與被告簽約後僅提供2日
    之基礎課程、臉書網站上基本操作教學，並至客戶現場觀摩
    數次即完成訓練，被告旋於107年4月28日開始接案等情，有
    原告提出被告接案紀錄明細在卷可稽，以及原告並未就其主
    張之其曾支出之連鎖體系行銷成本、預期報酬利益等損害之
    事實，舉證以實其說，及被告簽約後8個月違約之情形，故
    參酌社會經濟狀況與一般客觀事實，堪認原告依系爭契約第
    3條第5項約定之違約金96萬8000元顯屬過高，應酌減至10萬
    元較為適當。
　又系爭契約第12條第6項約定：因可歸責於乙方事由違反本契
    約條款規定至甲方終止本契約者，甲方除依本條第1至5項請
    求損害賠償外，甲方並得向法院強制執行乙方所簽發擔保本
    契約履行之新台幣30萬元本票，作為甲方補償金等語（見本
    院卷一第53頁），即依該項約定之文義，須因可歸責於被告
    之事由違反本契約條款規定至原告終止本契約者，原告並得
    向法院強制執行被告所簽發擔保本契約履行之新台幣30萬元
    本票，作為原告之補償金。然查，本件原告始終係依據系爭
    契約規定作為本件請求權之基礎，未曾表明終止系爭契約，
    是原告依系爭契約第12條第6項約定，請求被告給付解約補
    償金30萬元云云，殊乏憑據，不應准許。
七、綜上所述，原告依系爭契約第3條第2項約定，請求被告給付
    加盟系統費14萬4000元，及依系爭契約第17條第4項之懲罰
    金債權1500元，及依系爭契約第3條第5項之違約金10萬元債
    權，合計24萬5500元，及自起訴狀繕本送達翌日（109年5月
    27日）起至清償日止之法定遲延利息，為有理由，應予准許
    ；逾此部分之請求，為無理由，應予駁回。
八、原告勝訴部分，所命給付之金額未逾50萬元，依民事訴訟法
    第389條第1項第5款規定，應依職權宣告假執行；被告陳明
    願供擔保，請准宣告免為假執行，於法核無不合，爰依同法
    第392條第2項規定，酌定相當之擔保金額准許之。至原告敗
    訴部分，其假執行之聲請即失所附麗，應予駁回。
九、本件事證已臻明確，兩造其餘攻擊、防禦方法及所提證據，
    經審酌均於判決結果無影響，爰不予逐一論駁，併此敘明。
十、訴訟費用負擔之依據：民事訴訟法第79條。
中　　華　　民　　國　 111　　年　　 5　　月　　 6　　日
                  民事第六庭   法　官　 夏一峯
上正本係照原本作成
如對本判決上訴，須於判決送達後20日之不變期間內，向本院
提出上訴狀。如委任律師提起上訴者，應一併繳納上訴審裁判
費。
中　　華　　民　　國　 111　　年　　 5　　月　　 6　　日
                    　　　　　　書記官  陳建分